【裁判字號】    99,交聲,1141
【裁判日期】    990531
【裁判案由】    交管條例聲異
【裁判全文】
臺灣板橋地方法院交通事件裁定        99年度交聲字第1141號
原處分機關  交通部公路總局臺北區監理所板橋監理站
異  議  人  乙○○
上列異議人即受處分人因違反道路交通管理處罰條例案件，對於
交通部公路總局臺北區監理所板橋監理站於99年4 月12日所為之
處分（原處分案號：板監裁字第裁41-CG0000000號），聲明異議
，本院裁定如下：
    主  文
原處分撤銷。
乙○○不罰。
    理  由
一、原處分意旨略以：異議人即受處分人乙○○於民國98年8 月
    30日10時32分許，駕駛車號QVJ-102 號輕型機車，行經臺北
    縣新莊市○○路與新泰路口（往桃園）時，有「駕車行經有
    燈光號誌管制之交岔路口闖紅燈」之違規行為，經臺北縣政
    府警察局警員於98年9 月8 日檢附採證照片填製臺北縣政府
    警察局北縣警交字第CG0000000 號舉發違反道路交通管理事
    件通知單（下稱舉發通知單）逕行舉發，並經原處分機關於
    99年4 月12日以板監裁字第裁41-CG0000000號違反道路交通
    管理事件裁決書，依道路交通管理處罰條例第53條第1 項之
    規定，裁處罰鍰新臺幣（下同）2,700 元，並依同條例第63
    條第1 項第3 款（原處分漏載第3 款）之規定，記違規點數
    3 點。
二、異議意旨略以：伊所有之上開輕型機車，當時係借予甲○○
    騎乘，而甲○○於上開時間，行經臺北縣新莊市○○路與新
    泰路口時，並未闖越紅燈，而係於斑馬線內紅燈左轉迴轉至
    對向車道，且因伊戶籍遷移，故未領取掛號信件，請重新審
    定罰單，為此聲明異議，請求撤銷原處分云云。
三、按汽車駕駛人，行經有燈光號誌管制之交岔路口闖紅燈者，
    處新臺幣1,800 元以上5,400 元以下罰鍰；又汽車駕駛人駕
    駛汽車違反道路交通管理處罰條例第53條規定者，除應依該
    條所規定之罰鍰處罰外，並記違規點數3 點，道路交通管理
    處罰條例第3 條第8 款、第53條第1 項、第63條第1 項第3
    款固分別定有明文。惟前開規定係以汽車駕駛人為規範處罰
    對象，在逕行舉發或其他特殊之情況下，因無法確認實際駕
    駛汽車之人，為因應此執行上之困難，於立法上即以汽車所
    有人為製單舉發之被通知人，並採「推定過失責任」，是同
    條例第85條第1 項及第4 項分別規定：「本條例之處罰，受
    舉發違反道路交通管理事件之受處罰人，認為受舉發之違規
    行為應歸責他人者，應於舉發違反道路交通管理事件通知單
    應到案日期前，檢附相關證據及應歸責人相關證明文件，向
    處罰機關告知應歸責人，處罰機關應即另行通知應歸責人到
    案依法處理。逾期未依規定辦理者，仍依本條例各該違反條
    款規定處罰」、「依本條例規定逕行舉發或同時併處罰其他
    人之案件，推定受逕行舉發人或該其他人有過失」。換言之
    ，汽車所有人仍得藉由舉證證明其無故意及過失而免罰。又
    依道路交通管理處罰條例第85條第1 項規定之文義，受處分
    人「逾期未依規定辦理」之效果，係處罰機關「仍依本條例
    各該違反條款規定處罰」，並未指發生失權之效果。且觀諸
    該規定修正之立法理由，亦未表示逾期未告知即生失權效果
    （臺灣高等法院暨所屬法院97年法律座談會刑事類提案第四
    一號研討結果可資參照）。申言之，本條項規定應僅屬處罰
    機關得為實體上處罰之依據，並課予受處罰人適當舉證之義
    務，縱有違反，亦不生失權之效果；處罰機關於裁決前，乃
    至法院聲明異議程式中，仍應依違規事實是否存在、有無可
    歸責原因、責任條件，甚或實際違規行為人為何人等情，為
    實體上之判斷及認定。
四、經查：
  (一)異議人所有之車號QV5-102 號輕型機車，於前揭時、地，行
    經臺北縣新莊市○○路與新泰路之交岔路口，有違規闖紅燈
    之事實，有舉發通知單1 紙及採證照片2 幀在卷可佐，固堪
    認定。惟上開違規事實經警掣單逕行舉發違規車輛之所有人
    即異議人，並經原處分機關於99年4 月12日製作裁決書，並
    於99年4 月15日寄予異議人收受後，由案外人甲○○及異議
    人分別具狀向原處分機關聲明異議表示，違規當時之駕駛人
    係甲○○之情，有甲○○所書之電子郵件、異議人所書之聲
    明異議狀各1 件（見本院卷第4 至7 頁），且本院參以本件
    採證照片可知，本件違規當時騎車之騎士係女性，而非男性
    之情，有採證照片2 幀在卷可佐，是異議人辯稱：伊並無當
    時騎車之行為人，實際騎車之人係甲○○（即異議人之前妻
    ），即非虛詞，而堪採信，足認本件違規車輛之實際駕駛人
    應係甲○○，而非異議人甚明。
  (二)異議人又辯稱：甲○○係於紅燈時，在斑馬線內左轉至另一
    車道，未闖紅燈云云。惟觀諸本件採證照片所示，可知甲○
    ○騎乘異議人所有之機車至前開路口時，係以通過路口之停
    止線後，而於斑馬線上左轉，是以，甲○○確有於路口號誌
    為紅燈時，騎乘機車通過停止線而左轉之行為，自足認甲○
    ○確有騎乘前開機車，違規闖紅燈左轉無疑，是異議人辯稱
    ：甲○○並未闖紅燈云云，要係事後卸責之詞，不足採信。
五、綜上，本件違規行為既應歸責於機車駕駛人甲○○，當處罰
    甲○○而非異議人。原處分機關未斟酌是否有可歸責於異議
    人之情形，遽以異議人為裁罰對象，尚有未洽。原處分未予
    詳查，遽對異議人為前開裁決，於法即有未合，自應由本院
    將原處分撤銷，並諭知異議人不罰，以期適法。至於甲○○
    於上開時、地所為之違規行為，應由原處分機關另為適法之
    處理，附此敘明。
據上論斷，應依道路交通案件處理辦法第二十條前段，裁定如主
文。
中    華    民    國    99    年    5     月    31    日
                  交通法庭      法  官  鄧雅心
以上正本證明與原本無異。
如不服本裁定應於送達後5日內向本院提出抗告狀。
                                書記官  王小芬
中    華    民    國    99    年    5     月    31    日

司法院資訊處製作；財團法人民間司法改革基金會備份。
